【裁判字號】    97,婚,62
【裁判日期】    970529
【裁判案由】    確認婚姻不成立
【裁判全文】
臺灣基隆地方法院民事判決                97年度婚字第62號
原      告  乙○○
被      告  甲○○
上列當事人間確認婚姻不成立事件，本院於97年5月15日言詞辯
論終結，判決如下：
    主  文
確認原告與被告之婚姻關係不成立。
訴訟費用新台幣參仟元由被告負擔。
    事實及理由
一、本件原告起訴主張與被告於民國90年間相識，並於91年12月
    17日生下一子許文郡，為避免小孩成為私生子及辦理戶籍出
    生登記之需，乃於91年12月23日自行書寫結婚證書，虛偽填
    寫結婚日期91年12月23日，並偽以許維琛、黃鳳擔任主婚人
    ，戴凱琮擔任證婚人，陳怡雯擔任介紹人，而分別於結婚證
    書之主婚人、證婚人及介紹人欄簽名蓋印，復持該份結婚證
    書委託被告雙親前往戶政機關辦理結婚登記，惟兩造實際上
    並未舉行公開儀式，顯不符合民法第982條所定之結婚要件
    ，兩造間之婚姻關係應不成立，為此訴請確認兩造間婚姻關
    係不成立等語。被告對此亦不爭執，坦承當時因家中有喪事
    ，故就簡便的以結婚證書去登記，並未舉辦結婚公開儀式等
    語。
二、按確認法律關係之訴，非原告有即受確認判決之法律上利益
    者，不得提起，民事訴訟法第247條第1項前段定有明文。而
    所謂即受確認判決之法律上利益，係指因法律關係之存否不
    明確，致原告在私法上之地位有受侵害之危險，而此項危險
    得以對於被告之確認判決除去之者而言，故確認法律關係成
    立或不成立之訴，苟具備前開要件，即得謂有即受確認判決
    之法律上利益，最高法院42年度台上字第1031號判例意旨可
    供參酌。又結婚，在96年5月4日民法親屬編修訂公布前，應
    有公開儀式及二人以上之證人，經依戶籍法為結婚之登記者
    ，推定其已結婚，上開修訂前之民法第982條定有明文。本
    件兩造業於91年12月23日辦理結婚登記，有戶籍謄本在卷可
    稽，揆諸前開規定，兩造於法律上業經推定已結婚，而有婚
    姻關係存在，且在未有反證推翻兩造之婚姻關係前，兩造間
    之婚姻關係仍繼續存在。惟原告既起訴主張兩造並未舉行公
    開結婚儀式，應不符合上開修訂前民法第982條之結婚形式
    要件，故兩造間之婚姻關係應不成立。是兩造間之婚姻關係
    存否既不明確，而此不安之狀態得以確認判決除去之，故本
    件原告起訴請求確認兩造婚姻關係不成立，應認有即受確認
    判決之法律上利益，合先敘明。
三、按結婚應有公開儀式及二人以上之證人；結婚不具備第982
    條第1項之方式者，無效。上開修訂前之民法第982條第1項
    、第988條第1款分別定有明文。而所謂公開儀式，係指依一
    般社會觀念認為結婚之儀式，為不特定之多數人可以共見共
    聞者而言。所謂二人以上之證人，係指結婚當時在場親見並
    願負證明責任之人而言，至於書立結婚證書及辦理戶籍登記
    ，均非結婚要件。而上開修訂前之民法第982條第2項規定：
    「經依戶籍法為結婚登記者，推定其已結婚。」係為避免公
    開儀式在舉證上之困難，凡結婚當事人依戶籍法為結婚之登
    記者，推定其已結婚而已，並非以戶籍登記為結婚之生效要
    件，若有證據以資證明其未有公開之儀式及二人以上證人之
    法定結婚要件時，非不得推翻其推定（最高法院80年度台上
    字第2514號、84年度台上字第829號判決意旨參照）。經查
    ，原告主張於91年12月23日自行書寫結婚證書，虛偽填寫結
    婚日期91年12月23日，並偽以許維琛、黃鳳擔任主婚人，戴
    凱琮擔任證婚人，陳怡雯擔任介紹人，而分別於結婚證書之
    主婚人、證婚人及介紹人欄簽名蓋印，復持該份結婚證書委
    設被告雙親前往戶政機關辦理結婚登記等情，業據提出戶籍
    謄本為證，並為被告所不爭執，且經證人陳怡雯、戴凱琮於
    本院審理時證述屬實，復有結婚證書在卷可稽，堪信原告主
    張為真正。
四、綜上所述，本件兩造雖已依戶籍法為結婚之登記，依上開修
    訂前之民法第982條第2項之規定推定其已結婚，然兩造於91
    年12月23日簽立結婚證書係由原告委託他人片面制作，兩造
    亦未舉行結婚之公開儀式，更無二人以上證人在場見證，且
    未再於其他時、地舉行公開之結婚儀式，其婚姻顯不合於上
    開修訂前之民法第982條第1項所定之形式要件。從而，原告
    訴請確認兩造間之婚姻關係不成立，洵屬有據，應予准許。
五、據上論結：本件原告之訴為有理由，依民事訴訟法第78 條
    、第87條第1項，判決如主文。
中    華    民    國    97    年    5     月    29    日
                  家事法庭法  官  林玉珮
以上正本係照原本作成。
對於本件判決如有不服，應於收受送達後20日內向本院提出上訴
書狀，敘述上訴之理由，上訴於臺灣高等法院。
中    華    民    國    97    年    5    月    29    日
                          書記官  洪福基


司法院資訊處製作；財團法人民間司法改革基金會備份。
